臺灣臺南地方法院民事判決　　　　　　　99年度訴字第1520號
原　　　告　蕭春美
訴訟代理人　林金宗　律師
複　代理人　林媗琪　律師
被　　　告　顏南州
　　　　　　顏武雄
上 2人共同
訴訟代理人　宋錦武　律師
上列當事人間請求給付借款事件，本院於民國100年10月27日言
詞辯論終結，判決如下：
    主      文
原告之訴駁回。
訴訟費用由原告負擔。
    事實及理由
一、按訴狀送達後，原告不得將原訴變更或追加他訴，但擴張或
    減縮應受判決事項之聲明者，不在此限，民事訴訟法第255
    條第1項但書第3款定有明文。本件原告原起訴請求：「被告
    應連帶給付原告新臺幣（下同）2,000,000元，及自民國88
    年9月8日起至清償日止，按年息百分之10計算之利息，並自
    88年8月26日起至清償日止，在6個月以內者，按上開利率百
    分之10計算，超過6個月者，按上開利率百分之20計算之違
    約金。」，嗣於100年6月10日言詞辯論期日聲明：「被告應
    連帶給付原告1,870,000元，及自91年1月16日起至清償日止
    ，按年息百分之9.84計算之利息，並自91年2月17日起至清
    償日止，在6個月以內者，按上開利率百分之10計算，超過6
    個月者，按上開利率百分之20計算之違約金。」，核屬擴張
    或減縮應受判決事項之聲明，與上開規定相符，應予准許，
    核先敘明。
二、原告起訴主張：
  (一)緣訴外人顏州音於72年間，邀同連帶保證人即被告顏武雄及
    顏南州，向訴外人臺灣中小企業銀行股份有限公司（下稱臺
    灣企銀）借款，被告顏武雄及顏南州並於72年1月15日簽立
    授信約定書，該約定書第四條約定：「各種票據，借據及其
    他一切證書等之印鑑貴行以肉眼認為與立約人留存之印鑑相
    符而成立交易時，即使因印章被盜用、偽造、變造、及其他
    任何情形而發生之損失，立約人願負一切責任」。被告顏武
    雄及顏南州並各提供臺南市○○區○○段374、375地號（縣
    市合併前為臺南縣仁德鄉○○段374、375地號）土地2筆，
    應有部分各3分之1，設定第一順位本金最高限額抵押權2,00
    0,000元，存續期間自73年1月23日至103年1月23日止，第二
    順位本金最高限額抵押權2,500,000元，存續期間自74年11
    月25日至104年11月25日止之抵押權予訴外人臺灣企銀，依
    抵押權設定契約書「其他約定事項第1條」及土地登記謄本
    「債務人欄」所載最高限額抵押權所擔保包含顏州音、顏武
    雄、顏南州任一人之債務，足證被告確有擔任借款人顏州音
    借款連帶保證人之意，否則豈有提供名下土地供臺灣企銀設
    定抵押權之理。
  (二)嗣訴外人即借款人顏州音於87年3月21日簽立借據（下稱系
    爭借據），向臺灣企銀借款2,000,000元（下稱系爭借款）
    ，被告顏武雄、顏南州亦在系爭借據簽名蓋章，表示連帶保
    證之意。前揭借款嗣未能按期繳息，故臺灣企銀向本院聲請
    對借款人顏州音及連帶保證人顏武雄與顏南州發支付命令，
    本院於88年9月28日對顏州音、顏武雄、顏南州核發88年促
    字第41097號支付命令並確定，嗣臺灣企銀向本院民事執行
    處聲請強制執行後，換發90年南院執字第10108號債權憑證
    ，此債權憑證所載，原執行名義本院88年度促字第41097號
    支付命令，因對於債務人顏武雄、顏南州未合法送達，故對
    該二人之確定證明書嗣遭本院撤銷，但對借款人顏州音仍有
    合法送達，該支付命令對借款人顏州音部分仍已確定。
  (三)被告並不否認72年1月15日所簽立之授信約定書之真正，而
    依該授信約定書第4條約定，被告與原告間約定，一切往來
    願以約定書之印鑑為準，換言之，只要印鑑符合，被告即應
    負清償之責。且就系爭借款債權（2,000,000元借據），被
    告曾於本院98年度訴字第272號債務人異議之訴事件，99 年
    1月28日言詞辯論時陳稱：「（法官問：授信約定書第91頁
    主張印鑑相符就要負一切責任？你們的印鑑是否都是你們的
    ？）顏南州的章從肉眼看是真的，但不是我親蓋的。顏武雄
    的印鑑是真的。」、「（法官問：就87年3月21日所借的200
    萬元連帶保證，是否為原告所簽的，只是抗辯民法第755條
    ？）是的。」、「（法官問：就84年3月30日額度340萬元部
    分，原告主張簽名是偽造，顏武雄印鑑章的部分是否有交付
    給顏州音？提示拍字卷宗關於340萬與200萬元之借據，印鑑
    章是否曾經交付給顏州音？）顏南州與顏武雄之印鑑章確實
    我們交給顏州音，但是否是在84年與87年之時間點，我已經
    忘記了。」等語，足證被告二人承認將2,000,000元之系爭
    借據印鑑章交付給顏州音。且87年3月21日2,000,000元系爭
    借據上顏武雄之印文，與72年1月15日授信約定書顏武雄之
    印鑑章相符，依前揭授信約定書之約定，被告顏武雄應負連
    帶保證人之責。又被告顏南州業於本案審理中自認87年3月
    21日系爭借據是由其親自簽名及蓋章作擔保；且87年3月21
    日授信約定書上顏南州之簽名及印文與87年3月21日2,000,0
    00元借據上顏南州之簽名及印文相同，故該授信約定書應為
    被告顏南州本人親簽，足證被告顏南州亦有為連帶保證之意
    思甚明，被告顏南州自應負連帶保證人之責。則被告確實擔
    任借款人顏州音該2,000,000元借款之連帶保證人，被告均
    應依連帶保證之規定負清償借款之責。
  (四)借款人顏州音於借款到期日88年3月21日到期後之88年11月
    30日申請延展到期日1年6個月，臺灣企銀提供之「契據條款
    變更契約書」（下稱系爭契據條款變更契約書）於同日有被
    告簽名並蓋用印章，同意延展期日，自仍應負連帶保證之責
    。被告雖辯稱簽名及蓋印皆非被告所為，依民法第755條規
    定不須負連帶保證之責云云。然借款人顏州音於100年8月8
    日言詞辯論期日證稱：「（問：被告二人授權你在何種情況
    下可以使用印章？）怎麼說如何使用印章，因為是一家人，
    所以是基於信任的關係授權我使用印章」等語，且被告既否
    認「契據條款變更契約書」為其簽名蓋章，在本院100年8月
    8日言詞辯論期日時，亦表示未曾提出刑事偽造文書之告訴
    ，足證被告確實有將印章授權顏州音使用，今因顏州音無法
    清償債務，被告應負連帶保證之責，始遽予否認授權，卻又
    不敢對顏州音提出刑事告訴，可見，被告僅是臨訟辯詞，被
    告仍應負連帶保證之責。綜上，被告擔任借款人顏州音系爭
    2,000,000元借款之連帶保證人，並授權顏州音辦理延期清
    償之申請，被告自應依連帶保證之規定負清償借款之責。
  (五)債權移轉之說明：緣訴外人臺灣企銀於94年8月31日將其對
    借款人顏州音及連帶保證人顏武雄與顏南州之借款債權（及
    利息、違約金、墊付費用）移轉給訴外人荷商科企第三資產
    管理股份有限公司（下稱荷商科企第三資產公司），嗣荷商
    科企第三資產公司復於98年5月18日將其對債務人之借款債
    權移轉給信固事業開發有限公司（下稱信固公司），信固公
    司復移轉給原告，經由三次債權移轉程序，原告輾轉取得對
    借款人顏州音及連帶保證人即被告顏武雄與顏南州之借款債
    權及其利息、違約金、墊付費用。爰依消費借貸、連帶保證
    、債權轉讓之法律關係，請求被告如數給付。
  (六)並聲明：求為判決：被告應連帶給付原告1,870,000元，及
    自91年1月16日起至清償日止，按年息百分之9.84計算之利
    息，並自91年2月17日起至清償日止，在6個月以內者，按上
    開利率百分之10 計算，超過6個月者，按上開利率百分之20
    計算之違約金。
二、被告則以：
  (一)訴外人即借款人顏州音於87年3月21日向臺灣企銀借款2,000
    ,000元，清償日為88年3月21日，該筆借款之系爭借據僅被
    告顏南州有親自簽名及蓋章作擔保，並未將印章交給顏州音
    。又借據上被告顏武雄簽名及蓋章部份，係由顏州音所為，
    被告顏武雄並未同意擔任系爭借款之連帶保證人。此觀系爭
    借據與訴外人顏州音於84年3月30日借款3,400,000元之借據
    ，被告顏武雄之簽名為相同之筆跡，經法務部鑑定後證實84
    年3月30日借款3,400,000元之被告顏武雄簽名，確非被告顏
    武雄所親簽，且亦與72年1月15日臺灣企銀約定書上之被告
    顏武雄所親簽之筆跡不同。況顏州音已於審理中證稱系爭借
    款用印當時，臺灣企銀明知借款人顏州音並未得被告顏武雄
    之同意等語，且銀行行員翁秀美亦證稱僅核對借據上印文是
    否相符而已等語，即使被告顏武雄曾將印章交付予借款人顏
    州音，仍不得僅此即認被告顏武雄須負表見代理之授權人責
    任。
  (二)倘若被告有同意擔任系爭借款之連帶保證人，被告仍得主張
    民法第755條之抗辯。
    1.被告於94年8月8日曾以寄發存證信函方式向臺灣企銀函詢
      ，經臺灣企銀南一區債權管理作業中心以94年8月20日94
      南一債管字第6900009號函回覆，其內容載明：「且本行
      於90年7月間聲請法院拍賣台端抵押品之際，台端已前來
      本行瞭解情況，並經本行訴訟經辦明白告知，已勝於文書
      通知，此後借款人顏州音申請因其發生車禍，給予寬期日
      分期攤還，…。」，再參照臺灣企銀94年3月2日民事強制
      執行聲請狀、電子記錄表暨附表之文件資料，可知本件系
      爭借款於88年3月21日到期未清償時，臺灣企銀向本院聲
      請對借款人顏州音及連帶保證人即被告發支付命令，本院
      則核發88年度促字第41097號支付命令並確定，嗣臺灣企
      銀於90年7月間，曾以執行名義即本院88年度促字第41097
      號支付命令，對借款人顏州音、保證人即被告向本院民事
      執行處聲請強制執行後，因其與借款人顏州音間，就系爭
      借款有重新簽署延期分攤償還之新約，故而臺灣企銀聲請
      撤銷本次執行，並換發90年度執字第10108號債權憑證。
      然系爭借款之延期清償情事，被告均未收受臺灣企銀之通
      知並不知情，被告既不知情，又何來同意。
    2.系爭借款於88年3月21日到期未清償時，借款人顏州音於8
      8年11月30日有申請延期清償，臺灣企銀於90年8月8日有
      核准顏州音之延期清償，故系爭借款應有延期分攤償還之
      情事存在。又系爭契據條款變更契約書上之立約人顏州音
      、連帶保證人顏武雄、顏南州等簽名，均為相同，為借款
      人即顏州音所簽，並非被告所親簽。系爭契據條款變更契
      約書上之連帶保證人即被告顏武雄、顏南州之印文，是借
      款人顏州音提供予臺灣企銀用印，且均與72年1月15日被
      告之授信約定書及87年3月21日被告顏南州之授信約定書
      上之印文，顯然不相同，且事前事後均未取得被告之同意
      或授權。是該文件並無法作為證明被告有同意本件系爭借
      款延期清償之情事。
  (三)綜上，系爭借款僅被告顏南州有親自簽名及蓋章作擔保，並
    沒有將印章交給顏州音，另被告顏武雄簽名及蓋章部份係由
    顏州音所為。臺灣企銀於90年9月間就系爭借款有同意借款
    人顏州音延期分攤償還，而顏州音亦有依約分攤償還至91年
    1月16日，始未再清償。上開情事，被告均未收受臺灣企銀
    之通知並不知情，則連帶保證人即被告既未同意上開延期清
    償之情事，被告自得依上開民法第755條、第299條第1項規
    定，主張定期債務保證責任之免除抗辯等語，資為抗辯。
  (四)並聲明：求為判決：原告之訴駁回。
三、得心證之理由：
  (一)原告主張訴外人顏州音於72年間邀被告擔任連帶保證人，向
    訴外人臺灣企銀借款，斯時被告簽立72年1月15日授信約定
    書，並提供其所有坐落臺南市○○區○○段374、375地號土
    地二筆，應有部分各3分之1，設定存續期間分別自73年1 月
    23日起至103年1月23日止及自74年11月25日起至104年11 月
    25日止之最高限額抵押權，擔保包含顏州音及被告任一人之
    債務。嗣顏州音於87年3月21日以被告為連帶保證人，向訴
    外人臺灣企銀借貸借款本金2,000,000元，借款期間自87 年
    3月21日起至88年3月21日止，並於當日簽立系爭借據1紙，
    而被告顏南州親自在系爭借據上簽名用印，同意擔任連帶保
    證人，又系爭借據上被告之印文，與被告於72年1月15日簽
    立之授信約定書上之印鑑印文相符。嗣後臺灣企銀於94年8
    月31日將該筆借款債權（含利息、違約金、墊付費用）移轉
    給訴外人荷商科企第三資產公司，嗣荷商科企第三資產公司
    復於98年5月18日將上開借款債權移轉給信固公司，信固公
    司復移轉給原告，最後由原告取得上開借款債權，又系爭借
    款現仍積欠本金1,870,000元暨利息、違約金未獲清償等事
    實，業據原告提出被告於72年1月15日簽立之授信約定書影
    本、臺南市○○區○○段374、375地號土地謄本、87年3月
    21日系爭借據影本、臺灣企銀94年8月31日債權讓與證明書
    及94年8月31日眾聲日報影本、98年4月16日債權讓與契約書
    影本及98年6月3日高雄民族社區郵局第208號存證信函各1份
    及回執影本5紙、債權讓與（信託）契約書影本、存證信函
    各1份及回執1紙為證（見本院卷第10-18頁、第26-38頁），
    ，被告對此亦不爭執，此部分事實，應堪信為真實。
  (二)按債務人於受通知時，所得對抗讓與人之事由，皆得以之對
    抗受讓人，民法第299條第1項亦定有明文可參。而本件系爭
    借款債權經臺灣企銀轉讓給訴外人荷商科企第三資產公司，
    嗣荷商科企第三資產公司復將上開借款債權移轉給信固公司
    ，信固公司復移轉給原告，業如前述，則依上開規定，被告
    自得以所得對抗讓與人即訴外人臺灣企銀之事由，對抗為受
    讓人之原告。茲原告主張被告係系爭借款之連帶保證人，本
    於借貸及連帶保證之法律關係，請求被告連帶給付，被告則
    以上開情詞置辯，是本件所應審究者為：原告主張被告為系
    爭借款之連帶保證人乙節縱認屬實，被告依民法第755條規
    定抗辯不負連帶保證責任，有無理由。
  (三)本件原告主張訴外人顏州音就系爭借款曾於88年11月30日申
    請延期清償，而被告有於系爭契據條款變更契約書上簽名，
    並授權顏州音用印，而同意延期清償，被告自應負連帶保證
    之責，並提出88年11月30日申請書、系爭契據條款變更契約
    書各1紙（本院卷第264-265頁）為證，並聲請訊問證人吳中
    仁。惟為被告否認，並以前揭情詞置辯。經查：
    1.按就定有期限之債務為保證者，如債權人允許主債務人延
      期清償時，保證人除於其延期已為同意外，不負保證責任
      ，為民法第755條所明定。此項規定凡保證債務均適用之
      ，連帶保證債務不過保證人喪失先訴及檢索抗辯權，仍不
      失為保證債務之一種，自無排斥上開法條適用之理由，最
      高法院44年度台上字第282號判例可資參照。本件被告雖
      為連帶保證人，仍有民法第755條規定之適用。又系爭借
      款約定借款期間自87年3月21日起至88年3月21日止，有系
      爭借據可按（本院卷第18頁、262頁），故系爭借款係定
      有期限之債務，自仍有民法第755條規定之適用，合先敘
      明。
    2.查，依原告提出之由顏州音於88年11月30日簽立之申請書
      所載，可知顏州音確於該日就系爭借款申請展延到期日，
      且亦經臺灣企銀核准，有該申請書在卷可參。又證人即臺
      灣企銀催討訟訴之承辦人吳中仁於本院審理中證稱：「顏
      州音90年8月8日有針對二百萬元有申請展延清償，我有裁
      核的資料可證，顏州音是展延到期日」、「（問：本件二
      百萬元之借款展期的期間起訖為何？）從前次沒有繳款的
      到期日那天開始計算一年六個月的時間。當初是借款一年
      ，展期申請是要自到期日展延一年半，所以應該是自借款
      到期日88年3月21日展期一年半至89年9月21日。」、「（
      問：89年9月21日後，貴行如何處理？）因為借款人生病
      都在醫院，沒有履行，所以銀行申請法院拍賣抵押物，後
      來借款人前來銀行就本件兩百萬元的債務及其他尚欠之九
      十萬五千元的債務，向本行申請自民國90年8月起每月還
      款二萬元，期間六個月，對後再增加攤還金額，已經到期
      之借款再准予展延到期日一年六個月，且同意撤回法院的
      執行」等語在卷（本院卷第160頁、291背面-292頁），復
      據其提出「訴訟及催討經過情形記錄表」（本院卷第178
      頁）足佐。而「顏州音於民國88年11月30日申請按月攤還
      本金，並展延到期日一年六個月，本行亦已准其所請…。
      」，有臺灣中小企業銀行南一區區域中心100年5月24 日
      100南一區債字第028號函可憑（本院卷第203頁）。準此
      ，系爭借款之原債權人臺灣企銀確有同意債務人即借款人
      顏州音延期清償甚明。
    3.至原告主張被告同意上開延期清償，並提出系爭契據條款
      變更契約書1紙（見本院卷第264頁）為證，惟被告否認於
      系爭契據條款變更契約書上簽名用印，則原告自應舉證該
      契約書上被告簽名、印章之真正。查：觀之原告提出之系
      爭契據條款變更契約，其上被告之簽名筆跡與系爭借據及
      72 年1月15日、87年3月21日授信約定書上被告之筆跡相
      互比對結果，其筆劃相關位置、筆順、書寫方式、字體結
      構或筆劃角度難謂雷同，且證人顏州音於本院審理中已證
      稱其並未得被告授權而代為簽名、蓋印等語在卷（本院卷
      第292頁背面），足徵系爭契據條款變更契約連帶保證人
      欄「顏武雄」、「顏南州」之姓名非被告所親簽。又比對
      系爭契據條款變更契約上被告印文，核與系爭借據及72年
      1 月15日被告簽立之授信約定書上被告印鑑章、87年3月
      21 日顏南州簽立之授信約定書上被告顏南州之印鑑章，
      均有明顯不同，是本件原告所提出之系爭契據條款變更契
      約，其簽名及蓋章在形式上觀之，即足以發現上開被告之
      簽章與系爭借據及72年1月15日、87年3月21日授信約定書
      之簽章有明顯不一致之瑕疵，自難推定該等文書均為真正
      。又證人吳中仁亦證稱其無法確認系爭契據條款變更契約
      書上之簽名蓋章是否確實由被告親自簽名或蓋章等語（本
      院卷第第289頁）。是該名證人之證述亦無法證明被告確
      有簽署系爭契據條款變更契約書。準此，原告主張被告於
      系爭契據條款變更契約書親自簽名及授權用印，而應負本
      件連帶保證之責等語，難謂有據。
    4.又依證人吳中仁於本院審理中證稱：「（你說通常展延日
      期時，都會通知連帶保證人，以何方式通知連帶保證人？
      ）本件對保不是我經辦。」等語（本院卷第161頁）。而
      依證人即臺灣企銀行員吳中仁、王介英、黃榆泉及翁秀美
      之證述亦均不足以認定被告有同意系爭借款延期清償，或
      授權顏州音代為簽署前開契據條款變更契約，或知悉顏州
      音代其為前開契據條款變更契約之簽署而未為反對之表示
      而應負表見代理責任。則原告既未能舉證證明系爭借款為
      債權人即臺灣企銀允許延期清償情事有通知被告、或得被
      告同意之情事，則被告抗辯依民法第755條規定，就系爭
      借款債務不負連帶保證責任，即屬有據。準此，本件原告
      主張被告就系爭借款應負連帶保證人責任乙節縱或屬實，
      惟被告依民法第755條抗辯不負保證責任，既屬有據，則
      原告主張被告就系爭借款債務應連帶負清償責任，即無可
      採。
四、從而，本件原告依消費借貸、連帶保證及債權讓與之法律關
    係，請求被告應連帶給付原告1,870,00 0元，及自91年1月
    16 日起至清償日止，按年息百分之9.84計算之利息，並自
    91年2月17日起至清償日止，在6個月以內者，按上開利率百
    分之10計算，超過6個月者，按上開利率百分之20計算之違
    約金，即屬無據，不應准許。
五、本案事證已臻明確，兩造其餘攻擊防禦方法及舉證，經本院
    審酌後，認與判決之結果不生影響，爰不另一一論述，附此
    敘明。
六、結論：本件原告之訴為無理由，依民事訴訟法第78條，判決
    如主文。
中    華    民    國   100    年    11    月    25    日
                  民事第二庭    法  官  高俊珊
以上正本係照原本作成。
如不服本判決，應於判決送達後20日內，向本院提出上訴狀並表
明上訴理由，如於本判決宣示後送達前提起上訴者，應於判決送
達後20日內補提上訴理由書（須附繕本）。
如委任律師提起上訴者，應一併繳納上訴審裁判費。
中    華    民    國   100    年    12    月    5     日
                                書記官  蔡雅惠